臺灣高雄地方法院民事判決　　　　　　　99年度訴字第1929號
原　　　告　臺灣銀行股份有限公司
法定代理人　張明道
訴訟代理人　李玲玲
複代理人　　戴嘉文
被　　　告　王國樑
　　　　　　王吳惠美
上列當事人間塗銷所有權移轉登記事件，經本院於民國100 年1
月12日言詞辯論終結，判決如下：
    主      文
被告王國樑、王吳惠美間於民國九十七年五月二十一日就附表一
所示不動產所為之贈與行為，及於民國九十七年六月九日經高雄
市○○地○○路竹地政事務所以路普字第三九六六０號收件就附
表一所示不動產所為之所有權移轉行為，均應予撤銷。
被告王吳惠美應將高雄市○○地○○路竹地政事務所於民國九十
七年六月九日以路普字第三九六六０號收件就前項土地所為之所
有權移轉登記予以塗銷。
訴訟費用由被告負擔。
    事實及理由
一、原告主張：訴外人興益科技股份有限公司（下稱興益公司）
    於民國94年8 月1 日，邀同訴外人柯文釗、陳海源及被告王
    國樑為連帶保證人，向原告簽立一般周轉金借據，向原告借
    款新臺幣（下同）1,000 萬元，期限自94年8 月1 日至99年
    8 月1 日，並約定相關之利息、違約金，而興益公司自97年
    9 月16日即逾期未還，經催討無著，依契約相關約定，本件
    借款視為全部到期，現仍積欠如附表二所示之本金、利息、
    違約金。被告王國樑為興益公司董事，為規避連帶保證責任
    ，竟於97年5 月21日將坐落高雄市路○區○○段第197 地號
    土地，面積93平方公尺，所有權全部（下稱系爭土地），以
    贈與為原因，移轉登記予其妻即被告王吳惠美，原告於99年
    4 月16日始發現上情。爰依民法第244 條之規定，訴請撤銷
    被告2 人間就系爭土地之贈與行為及所有權移轉登記行為，
    及請求被告王吳惠美塗銷上開所有權移轉登記行為，為此提
    起本訴，並聲明：(一)被告2 人就系爭土地於97年5 月21日所
    為之贈與行為及97 年6月9 日所為之所有權移轉登記行為均
    撤銷(二)被告王吳惠美就系爭土地所為之所有權移轉登記應予
    塗銷。
二、被告王國樑、王吳惠美則以：被告王國樑於94年8 月間應公
    司財務長之要求擔任公司連帶保證人時，早已罹患巴金森氏
    症達2 年，正值持續治療中，並不清楚連帶保證借款事宜，
    只知悉係為配合政策，不得不簽，隨後因病情嚴重而於96年
    7 月16日向興益公司申請退休，96年8 月31日核退，並獲公
    司董事長及財務長之免除擔保借款連帶保證人之責，興益公
    司於97年11月16日再向原告借款2,500 萬元時，被告已退休
    而未於第2 次借款之保證人欄簽名，興益公司未按約定繳款
    ，應可認係對於第2 次借款之餘額未繳，被告王國樑無力負
    擔，而系爭土地贈與被告王吳惠美，實係因被告王國樑病情
    惡化，因恐成為禁治產人而贈與妻子，並無脫產詐害債權人
    之情，本件原告之訴無理由，應予駁回等語抗辯，並聲明：
    原告之訴駁回。
三、兩造不爭執事項：
  (一)被告2人就系爭土地於97年5 月21日成立贈與契約。
  (二)被告2 人申請高雄市○○地○○路竹地政事務所於97年6 月
    9 日，就系爭土地已完成所有權移轉登記，現仍登記王吳惠
    美為所有權人。
  (三)被告王國樑為興益公司借款擔任連帶保證人，於系爭土地移
    轉登記時，尚欠本金400 萬元及相關之利息、違約金尚未清
    償。
四、本院之判斷：
    本件所應審究者應為：(一)原告行使民法第244 條第1 項之撤
    銷權，有無逾除斥期間？(二)被告間就系爭房地所為之無償贈
    與及物權移轉行為，是否有害及原告上開債權？茲分述如下
    ：
  (一)原告行使民法第244 條第1 項之撤銷權，有無逾除斥期間？
    按債務人所為之無償行為，有害及債權者，債權人得聲請法
    院撤銷之；前條撤銷權，自債權人知有撤銷原因時起，1 年
    間不行使，或自行為時起，經過10年而消滅，民法第244 條
    第1 項、第245 條分別定有明文。原告主張其係於99年4 月
    16日申請系爭土地登記謄本時，始知悉系爭土地有移轉登記
    之情形，業據其提出系爭土地登記謄本為證（本院卷第16頁
    ），而系爭土地登記謄本所載之列印時間為99年4 月16日，
    堪認原告係於99年4 月16日始知系爭不動產所有權之移轉，
    原告上開主張，自可採信。則其於99年8 月3 日提起本件訴
    訟，自未逾1 年之除斥期間。
  (二)被告間就系爭房地所為之無償贈與及物權移轉行為，是否有
    害及原告上開債權？
  1.按債務人所為之無償行為，有害及債權者，債權人得聲請法
    院撤銷之。債權人依第1 項或第2 項之規定聲請法院撤銷時
    ，得並聲請命受益人或轉得人回復原狀。但轉得人於轉得時
    不知有撤銷原因者，不在此限，民法第244 條第1 項、第4
    項分別定有明文。次按有害於債權之事實，須於行為時存在
    ，且於債權人行使撤銷權時，債務人處於無資力狀態，若債
    務人於行為時，尚有資力清償債務，縱其結果，致債務人之
    財產日形減少，仍不得撤銷之。末按所謂害及債權，乃指債
    務人之行為，致積極的減少財產，或消極的增加債務，因而
    使債權不能獲得清償之情形，此有最高法院81年度台上字第
    207 號判決要旨可資參照。
  2.原告主張被告王國樑因擔任興益公司向其借款之連帶保證人
    ，而對其負有如附表二所示之本金400 萬元及相關利息、違
    約金債務，且原告對被告王國樑之上開債權，業經本院於98
    年2 月18日對被告王國樑核發98年度司促字第4927號支付命
    令，並於98年4 月13日確定在案，嗣經原告聲請對於被告王
    國樑為強制執行，經執行無著而由本院核發債權憑證等情，
    業據原告提出放款借據、本院99年度司執字第42908 號債權
    憑證、土地登記謄本等件為證（見本院卷第6 、16頁），並
    有本院98年度司促字第4927號支付命令、確定證明書附於本
    院98年度司促字第4927號卷足憑；而被告王國樑於97年5 月
    21 日 將其系爭房地贈與其妻即被告王吳惠美，並於97年6
    月9日 辦畢所有權移轉登記等情，則有高雄市○○地○○路
    竹地政事務所99年8 月27日路地所一字第0990006719號函暨
    所檢附之系爭土地夫妻贈與登記申請書等相關文件在卷可稽
    （見本院卷第33至43頁），則原告主張之上開事實，應堪認
    定。
  3.又被告王國樑96、97、98年度申報所得資料分別為1,067,25
    2 元、334,837 元、0 元，名下僅有汽車1 輛、投資3 筆，
    財產總額為201,290 元，亦有被告王國樑上開年度稅務電子
    閘門財產所得調件明細表附卷可參（見本院卷第28至32頁）
    ，且被告王國樑於本院審理中亦自承贈與當時除了其贈與配
    偶吳王惠美之系爭土地外，並無其他財產等語（見本院卷第
    77頁），足認被告王國樑將系爭土地贈與配偶王吳惠美而導
    致原告之債權有不能獲得清償之情形。準此，原告主張被告
    王國樑將系爭土地贈與並辦理移轉登記予被告王吳惠美之無
    償行為，有害及其債權，既有前開證據為證，自堪信為真。
    從而，原告依據民法第244 條第1 項、第4 項規定，請求撤
    銷被告間就系爭土地所為贈與行為與所有權移轉行為，及被
    告王吳惠美應將系爭土地於97年6 月9 日所為所有權移轉登
    記予以塗銷等節，洵屬有據，均應准許。
五、據上論結，本件原告之訴為有理由，依民事訴訟法第78條、
    第85條第1 項，判決如主文。
中    華    民    國    100   年    1     月    26    日
                  民事第六庭  法  官  曾子珍
以上正本係照原本作成。
如對本判決上訴，須於判決送達後20日內向本院提出上訴狀。如
委任律師提起上訴者，應一併繳納上訴審裁判費。
中    華    民    國    100   年    1     月    26    日
                              書記官  何慧娟
 附表一：
┌──┬─────────┬──┬─────┬────┬──────┬────────┐
│編號│ 不動產標示       │地目│ 面   積  │權利範圍│以贈與為原因│    收件案號    │
│    │                  │    │          │        │之登記日期  │                │
├──┼─────────┼──┼─────┼────┼──────┼────────┤
│    │高雄市路○區○○段│ 建 │93平方公尺│全部    │97年6月9日  │高雄市政府地政局│
│ 1  │197 地號土地      │    │          │        │            │路竹地政事務所  │
│    │                  │    │          │        │            │路普字第039660號│
│    │                  │    │          │        │            │收件            │
└──┴─────────┴──┴─────┴────┴──────┴────────┘
 附表二：被告王國樑積欠原告之債務金額
┌──┬────┬─────┬─────────────┬──────────────┐
│編號│債務人  │債權金額  │利息計算期間及利率（年息）│違約金計算期間及利率（年息）│
│    │        │（新臺幣）│                          │                            │
├──┼────┼─────┼─────────┬───┼─────────┬────┤
│1   │興益公司│400萬 元  │自97年10月1 日起至│3.99﹪│                  │        │
│    │柯文釗  │(原借本金 │97年10月19日止    │      │                  │        │
│    │陳海源  │1,000萬元)├─────────┼───┼─────────┼────┤
│    │王國樑  │          │自97年10月20日起至│4.89﹪│自97年11月2 日起至│0.489 ﹪│
│    │        │          │清償日止          │      │98 年5月1 日止    │        │
│    │        │          │                  │      ├─────────┼────┤
│    │        │          │                  │      │自98年5 月2 日起至│0.978 ﹪│
│    │        │          │                  │      │清償日止          │        │
└──┴────┴─────┴─────────┴───┴─────────┴────┘